臺灣嘉義地方法院民事判決
                                  109年度嘉簡字第875號
原      告  郭高利  


訴訟代理人  林清玉  


被      告  林明豐  
            郭芳士  
            郭進發  



            郭秋香  

            郭麗花  

            郭月娥  


上五人共同
訴訟代理人  郭力豪  
上列當事人間請求分割共有物事件，本院於民國110 年3月18日
言詞辯論終結，判決如下：
    主   文
兩造共有坐落嘉義縣○○鄉○○○段000○000○0 地號土地應予合併分
割。其分割方法為：如附圖即嘉義縣竹崎地政事務所109年8月17
日土地複丈成果圖所示代號甲部分面積2547平方公尺之土地分歸
原告郭高利取得；代號乙部分面積1273平方公尺之土地分歸被告
郭芳士、郭進發、郭秋香、郭麗花、郭月娥共同取得，並按附表
二所示應有部分比例維持共有；代號丙部分面積1273平方公尺之
土地分歸被告林明豐取得。
訴訟費用由兩造依附表一所示應有部分比例負擔。
    事實及理由
壹、程序方面：
一、按訴狀送達後，原告不得將原訴變更或追加他訴。但請求之
    基礎事實同一、該訴訟標的對於數人必須合一確定時，追加
    其原非當事人之人為當事人者，不在此限；原告於判決確定
    前，得撤回訴之全部或一部，民事訴訟法第255 條第1 項第
    2 款、第5 款、第262 條第1 項前段定有明文。本件原告起
    訴時，依土地登記謄本記載共有人為被繼承人郭義藔，原訴
    之聲明第1項為：被告郭芳士及其他繼承人應就被繼承人郭
    義藔所遺坐落嘉義縣○○鄉○○○段000地號及同段801-2地號土
    地之應有部分各1/4辦理公同共有繼承登記（見本院卷第9頁
    ）。嗣於向本院陳報被告戶籍謄本時，變更被告為被繼承人
    郭義藔之繼承人即郭芳士、郭進發、郭秋香、郭麗花、郭月
    娥等人（下稱被告郭芳士等5人），聲明變更為：被告郭芳
    士等5人應就被繼承人郭義藔所遺坐落嘉義縣○○鄉○○○段000
    地號及同段801-2地號土地之應有部分各1/4辦理公同共有繼
    承登記（見本院卷第55頁）。嗣於訴訟繫屬中，被告郭芳士
    等5人已辦竣繼承登記，因而陳報不再為此項聲明（見本院
    卷第191頁）。核其聲明變更及撤回部分，均合於前開法律
    規定，應予准許。
二、按不變更訴訟標的，而補充或更正事實上或法律上之陳述者
    ，非為訴之變更或追加，民事訴訟法第256 條定有明文。本
    件原告依地政人員測量製作之土地複丈成果圖，歷次更動分
    割共有物方案之訴之聲明，僅屬分割方法之變更，而分割共
    有物之訴，法院原不受兩造分割方案聲明之拘束，原告聲明
    縱有更易，訴訟標的仍為共有物之分割，應認屬原告補充或
    更正法律上之陳述，合先敘明。
貳、實體方面：
一、原告主張：兩造共有坐落嘉義縣○○鄉○○○段000地號及同段80
    1-2地號土地（以下合稱系爭土地），各自應有部分如附表
    一所示。兩造就系爭土地並無因物之使用目的不能分割之情
    形，且無不分割之協議，因無法協議分割，爰依民法第823
    條、第824條第5項規定，提起本件訴訟，請求按嘉義縣竹崎
    地政事務所109年8月17日土地複丈成果圖（下稱附圖）所示
    方案分割。系爭土地使用分區為山坡地保育區，使用地類別
    為農牧用地，符合農業發展條例第16條第1項第4款規定得辦
    理分割登記，原告主張之分割方案係按共有人持分比例分割
    ，分割後每筆土地皆面臨道路，不影響交通，與聯外道路距
    離很近，倘能分割為單獨所有，則能簡化共有關係，每人得
    在分配後取得之土地妥為利用及種植高價值農作物，免受互
    相牽制之累，更能促進土地利用提升整體經濟價值，應屬公
    平合理。並聲明：如主文第1項所示。
二、被告方面：
  ㈠被告林明豐表示：伊同意系爭土地合併分割及原告之分割方
    案，對於分得如附圖編號乙或丙部分之土地無意見。
  ㈡被告郭芳士等5人表示：伊同意系爭土地合併分割及原告之分
    割案，希望分得如附圖編號乙部分之土地。
三、本院之判斷：
  ㈠按各共有人，除法令另有規定外，得隨時請求分割共有物。
    但因物之使用目的不能分割或契約訂有不分割之期限者，不
    在此限，民法第823條第1項定有明文。原告主張系爭土地為
    兩造所共有，應有部分如附表一所示，業據其提出與所述相
    符之系爭土地地籍圖謄本、土地第一類登記謄本為證（見本
    院卷第23至27、195至205頁）。又兩造就系爭土地並無不分
    割之約定，且依系爭土地之使用目的亦無不能分割之情事，
    因無法達成協議分割，則原告訴請分割系爭土地，核與前揭
    規定相符，應予准許。
  ㈡次按共有物之分割，依共有人協議之方法行之。分割之方法
    不能協議決定，或於協議決定後因消滅時效完成經共有人拒
    絕履行者，法院得因任何共有人之請求，命為下列之分配：
    一、以原物分配於各共有人。但各共有人均受原物之分配顯
    有困難者，得將原物分配於部分共有人。共有人相同之數不
    動產，除法令另有規定外，共有人得請求合併分割，民法第
    824條第1項、第2項第1款、第5項定有明文。準此，法院裁
    判分割共有物時，應以原物分配於各共有人為原則，又民法
    第824條第5 項規定，係為促進土地利用，避免土地細分而
    設；除法令有不得合併分割之限制，如土地使用分區不同，
    而不得合併一宗土地予以分割外，各共有人之應有部分是否
    相同、是否相鄰均非所問（最高法院103 年度台上字第1195
    號判決意旨參照）。
　㈢查系爭土地為兩造共有，核屬共有人相同之2筆土地，且系爭
    土地之使用分區為山坡地保育區，使用地類別為農牧用地，
    並無因土地使用分區不同以致不能合併分割之情事，此外又
    查無其他限制土地合併分割之規定，揆諸前開說明，原告請
    求合併分割系爭土地，即於法有據。原告所提之分割方案為
    被告全體所同意，亦符合以原物分割之原則，依雙方應有部
    分比例計算各自分得面積，並無各自找補之問題，本院審酌
    原告所提之分割方案，各自所分得土地不致過於細分，且均
    有臨路，兼顧各共有人對外通行之權利，不致因分割導致部
    分土地形成袋地而無法對外通行，各共有人於分割後得自由
    使用收益所分得之土地，增加土地之使用價值及經濟效益，
    又系爭土地之使用現況，除作物外，僅有一簡易架設之鐵皮
    屋，並無其餘地上物，有原告提出之現場照片可參（見本院
    卷第225至237頁），便於原物分割，不致影響全體共有人之
    權益，另被告郭芳士等5人表明在系爭土地分割後仍願按附
    表二之應有部分比例維持共有，本院審酌前揭土地之性質、
    現況、共有人意願、全體共有人之利益、經濟效用等一切情
    狀，認原告主張之分割方案，應屬公允適當之分割方式。
四、綜上所述，本院審酌兩造共有系爭土地之利用現況及兩造之
    經濟利益等因素，基於公平合理原則，認系爭土地以如主文
    第1 項所示之方式分割，最能謀得各共有人間就系爭土地之
    利用便利，而能兼顧兩造當事人之利益，爰諭知分割方法如
    主文第1項所示。
五、本件事證已臻明確，兩造其餘攻擊防禦方法及所提證據，經
    本院審酌後，認均於判決結果不生影響，爰不逐一論敘。
六、因共有物分割、經界或其他性質上類似之事件涉訟，由敗訴
    當事人負擔訴訟費用顯失公平者，法院得酌量情形，命勝訴
    之當事人負擔其一部，民事訴訟法第80條之1 定有明文。查
    分割共有物事件乃具有非訟事件性質，系爭土地既因兩造無
    法達成分割協定，原告因而提起訴訟，而兩造各自主張之分
    割方法，僅供法院參考，由法院命為適當之分配，縱法院認
    原告請求分割共有物為有理由，因兩造均因系爭土地之分割
    互蒙其利，依上開說明，本院認本件訴訟費用應由兩造按應
    有部分比例負擔始為公平，爰諭知兩造訴訟費用負擔比例如
    主文第2 項所示。
中　　華　　民　　國　　110 　年　　3 　　月　　30　　日
                  臺灣嘉義地方法院嘉義簡易庭
                              法  官  羅紫庭 
以上正本係照原本作成。
如對本判決上訴，須於判決送達後20日內向本庭（嘉義市文化路
308之1號）提出上訴狀（均須按他造當事人之人數附繕本）。如
委任律師提起上訴者，應一併繳納上訴審裁判費。
中　　華　　民　　國　　110 　年　　3 　　月　　31　　日
　　　　　　　　　　          書記官　葉昱琳

附表一：
編號 共有人 應有部分比例 1 郭高利 2分之1 2 林明豐 4分之1 3 郭芳士 20分之1 4 郭進發 20分之1 5 郭秋香 20分之1 6 郭麗花 20分之1 7 郭月娥 20分之1 

附表二：
編號 共有人 應有部分比例 1 郭芳士 5分之1 2 郭進發 5分之1 3 郭秋香 5分之1 4 郭麗花 5分之1 5 郭月娥 5分之1